ACORDAO-COMPLETO-2391461

ACÓRDÃO 212/2020 ATA 3/2020 - PLENÁRIO

VISTOS, relatados e discutidos estes autos de Recursos de Reconsideração interpostos pelos Srs. Antônio Carlos Cavalcanti Lopes (Peça 149) e Edilson Pereira de Oliveira (Peça 162) , contra o Acórdão 196/2016-TCU-Plenário (Peça 70) , que julgou irregulares as suas contas, aplicou-lhes a multa prevista no art. 57 da lei 8.443/1992 e, por considerar graves as infrações cometidas, inabilitou-os, pelo período de 5 (cinco) anos, para o exercício de cargo em comissão ou função de confiança no âmbito da Administração Pública, nos termos do art. 60 da mesma lei;
	ACORDAM os Ministros do Tribunal de Contas da União, reunidos em Sessão de Plenário, ante as razões expostas pelo Relator, com fulcro nos arts. 32 e 33 da Lei 8.443/1992, c/c art. 285, do RI/TCU, em:
	9.1. não conhecer dos Recursos de Reconsideração interpostos pelos Srs. Antônio Carlos Cavalcanti Lopes e Edilson Pereira de Oliveira, por serem intempestivos e por não apresentarem fatos novos, nos termos do artigo 32, parágrafo único e inciso I, da Lei 8.443/92, c/c o artigo 285, caput e § 2º, do RI/TCU;
	9.2. dar ciência da presente deliberação aos recorrentes e demais interessados.

Recursos de reconsideração interpostos contra acórdão que julgou irregulares as contas dos recorrentes, aplicou-lhes multa e inabilitou-os para o exercício de cargo em comissão ou função de confiança no âmbito da administração pública em razão de irregularidades na execução de convênios e de contrato de repasse que tinham por objetivos a implantação de sistema de abastecimento de água e a construção de unidades habitacionais, respectivamente.

Antecipo que meu voto é na linha do voto apresentado pelo relator, Ministro Aroldo Cedraz.
	Considerando, porém, a posição sustentada pelo Ministério Público junto ao TCU, em parecer da lavra do Procurador Marinus Eduardo De Vries Marsico, entendo importante fazer as seguintes ponderações.
	Sustenta o ilustre Procurador que, dada a evolução da doutrina e da jurisprudência e especialmente da legislação, com destaque para o novo Código de Processo Civil, aprovado em 2015, o TCU deveria "ajustar a sua atuação à evolução havida nas normas processuais, independente de mudança na lei específica", de modo a considerar que a oposição de embargos de declaração interrompe o prazo para a interposição dos demais recursos em vez de suspender. Adicionalmente, alega que os precedentes invocados pela Serur, de 2006 e de 2009, são anteriores à atualização da legislação processual, inclusive do novo CPC de 2015.
	Sobre o assunto lembro que, assim como fez a Serur e o relator, trata-se de matéria já apreciada por esta Corte inúmeras vezes, que consolidou jurisprudência rigorosamente de acordo com a regra de de que lei especial prevalece sobre a geral.
	Importante observar que o novo Código de Processo Civil não trouxe qualquer novidade quanto à interrupção do prazo para a interposição dos demais recursos, pois a mudança promovida no processo civil sobre o assunto ocorreu no longínquo ano de 1994, com a promulgação da Lei nº 8.950/1994, a partir da qual a oposição dos embargos de declaração não mais suspendem o prazo, mas sim interrompem o prazo para a interposição dos demais recursos no processo civil, conforme se depreende da redação do ora revogado art. 538 do anterior CPC de 1973:
Art. 538. Os embargos de declaração interrompem o prazo para a interposição de outros recursos, por qualquer das partes. (Redação dada pela Lei nº 8.950, de 13.12.1994) 
	Aliás, é exatamente pelo fato de essa mudança ter ocorrido ainda em 1994 que os precedentes citados pelo Serur são de 2006 e de 2009. De lá pra cá não houve alteração nessa regra, conforme se vê da redação do atual CPC, com o seguinte teor:
Art. 1.026. Os embargos de declaração não possuem efeito suspensivo e interrompem o prazo para a interposição de recurso.
§ 1º A eficácia da decisão monocrática ou colegiada poderá ser suspensa pelo respectivo juiz ou relator se demonstrada a probabilidade de provimento do recurso ou, sendo relevante a fundamentação, se houver risco de dano grave ou de difícil reparação.
	Chamo a atenção que o novo CPC deixa expresso que os embargos de declaração não têm efeito suspensivo, o que também difere da nossa LOTCU, que confere o efeito suspensivo. Ora, se fosse para fazermos prevalecer o art. 538 do CPC sobre o art. 34 da nossa LOTCU, então deveríamos fazer isso por completo e não parcialmente, ou seja, deveríamos então passar a decidir que, nos termos do citado art. 538 do CPC, os embargos de declaração da LOTCU não têm efeito suspensivo.
	Anoto também que o Ministro Celso de Mello, já em duas oportunidades em que apreciou pedidos de medida liminar, nos Mandados de Segurança 32.852 e MS 35.977, nos quais os impetrantes defenderam que, nos termos do art. 538 do CPC, os embargos de declaração da nossa LOTCU deveriam interromper o prazo para a interposição dos demais recursos, o Ministro indeferiu os pedidos, sob o argumento de que a LOTCU prevalece sobre o CPC, naquilo que lhe é contrária. Ressalto que a decisão monocrática prolatada no citado MS 35.977 é de 2018, portanto já na vigência do novo CPC.
	Por fim, observo que o art. 15 do CPC, ao afirmar que aquela norma se aplica, subsidiária e supletivamente, aos processos administrativos, não trouxe, na prática, qualquer novidade para o tema, pois assim já ocorria na vigência do CPC de 1973, também conforme já decidido pelo STF em diversas ocasiões, do que é exemplo o seguinte trecho do voto da Ministra Cármen Lúcia, proferido no MS 29.137, impetrado contra decisão do TCU que havia indeferido o pedido de produção de provas testemunhais e periciais, e que foi julgado em 18.12.2012, portanto ainda na vigência do CPC de 1973:
O indeferimento da produção de provas reputadas impertinentes ou desnecessárias, quando devidamente fundamentado, não consubstancia cerceamento de defesa e respalda-se no § 2º do art. 38 da Lei n. 9.784/1999 e no art. 130 do Código de Processo Civil, aplicáveis, subsidiariamente, aos processos em curso no Tribunal de Contas da União.
	Portanto, considerando o exposto e a autonomia do processo administrativo, como ramo do direito que tem regras próprias, e, com mais razão ainda, a autonomia do processo de controle externo, regido pela Lei Orgânica do TCU (Lei 8.443/92) e, apenas subsidiariamente, complementado pela Lei 9.784/99 e pelo Código de Processo Civil, nas hipóteses em que as disposições daquelas leis não contrariarem as disposições da nossa Lei Orgânica nem os princípios que regem o processo de controle externo, meu voto é no sentido de acompanhar o relator e reiterar que a oposição de embargos de declaração não interrompem, mas sim suspendem o prazo para a interposição dos demais recursos, nos exatos termos do art. 34 da Lei Orgânica do TCU.
TCU, Sala das Sessões Ministro Luciano Brandão Alves de Souza, em tagDataSessao.
RAIMUNDO CARREIRO
Ministro

Prefeitura Municipal de Coremas-PB.

3. Interessados/Responsáveis/Recorrentes:
3.1. Interessado: Fundação Nacional de Saúde (CNPJ 26.989.350/0001-16).
3.2. Responsáveis: Antônio Carlos Cavalcanti Lopes (CPF XXX.651.804-XX); Celta Construções e Empreendimentos Ltda. (CNPJ 01.427.602/0001-92); Edilson Pereira de Oliveira (CPF XXX.183.004-XX); José Aloysio da Costa Machado Neto (CPF XXX.069.904-XX) e José Vitoriano da Silva Filho (XXX.794.114-XX).
3.3. Recorrentes: Antônio Carlos Cavalcanti Lopes (CPF XXX.651.804-XX) e Edilson Pereira de Oliveira (CPF XXX.183.004-XX).

13.1. Ministros presentes: Ana Arraes (na Presidência), Walton Alencar Rodrigues, Aroldo Cedraz (Relator), Raimundo Carreiro e Vital do Rêgo.
13.2. Ministros-Substitutos convocados: Marcos Bemquerer Costa e André Luís de Carvalho.

ACORDAO-COMPLETO-2399505

Acórdão 731/2020 - Plenário

ACORDAO-COMPLETO-2436542

Acórdão 3012/2020 - Plenário

ACORDAO-COMPLETO-2424313

Acórdão 2182/2020 - Plenário

Edilson Perreira de Oliveira

EDILSON PEREIRA DE OLIVEIRA

ANTONIO CARLOS CAVALCANTE LOPES

JOSÉ VITORIANO DA SILVA FILHO

AROLDO CEDRAZ

Ministro Benjamin Zymler.

Trata-se de Recursos e Reconsideração interpostos pelos Srs. Antônio Carlos Cavalcanti Lopes (Peça 149) e Edilson Pereira de Oliveira (Peça 162) , contra o Acórdão 196/2016-TCU-Plenário (Peça 70) , que julgou irregulares as suas contas, aplicou-lhes a multa prevista no art. 57 da lei 8.443/1992 e, por considerar graves as infrações cometidas, inabilitou-os, pelo período de 5 (cinco) anos, para o exercício de cargo em comissão ou função de confiança no âmbito da Administração Pública, nos termos do art. 60 da mesma lei. 
2.	Em análise de admissibilidade do Recurso de Reconsideração do Sr. Antônio Carlos Cavalcanti Lopes (Peça 149) , a Secretaria de Recurso manifestou-se nos seguintes termos (Peça 156) :
	"[...] Inicialmente, é possível afirmar que o recorrente foi devidamente notificado no endereço de seu procurador, conforme contido no instrumento de procuração de peça 33 (Ofício de peça 103) e, posteriormente, conforme endereço contido na pesquisa de endereço de peça 136 (Ofício de peça 141) , e de acordo com o disposto no art. 179, II, § 7º, do RI/TCU. Observa-se que a mesma pessoa (Stephanie Farias) recebeu as notificações acerca da deliberação original (peça 104) e da decisão que apreciou os aclaratórios (peça 147) . 
Considerando que a oposição de embargos de declaração é causa de suspensão do prazo para interposição dos demais recursos (art. 34, § 2º da LOTCU) , ainda que interpostos por terceiros, conclui-se que, para a presente análise de tempestividade, devem ser considerados tanto o lapso ocorrido entre a notificação da decisão original e a oposição dos referidos embargos, quanto o prazo compreendido entre a notificação da deliberação que julgou aos embargos e a interposição do presente recurso.
Assim, conclui-se que o presente recurso resta intempestivo, senão vejamos.
Com relação ao primeiro lapso temporal, entre a notificação da decisão original e a oposição de embargos, transcorreram dez dias. No que concerne ao segundo lapso, entre a notificação acerca do julgamento dos embargos e a interposição do recurso, transcorreram quinze dias. Do exposto, conclui-se que o expediente foi interposto após o período total de 25 dias.

	2.2.1. Em sendo intempestivo, houve superveniência de fatos novos?
	Não

	Para análise do presente requisito, verifica-se oportuno a realização de breve histórico dos autos.
Trata-se de Tomada de Contas Especial (TCE) instaurada pelo TCU (Acórdão 3946/2012-TCU-Segunda Câmara) , originada de representação formulada pela Funasa (TC Processo 017.020/2006-8 - apenso) .
A TCE foi motivada em decorrência de irregularidades identificadas na execução dos Convênios 252/2004 (Siafi 522533) e 075/2003 (Siafi 489814) , celebrados pelo município de Coremas/PB com a Fundação Nacional de Saúde (Funasa) , visando a implantação de sistema de abastecimento de água, e do Contrato de Repasse 0163260-76 (Siafi 500793) , firmado entre aquele município e o Ministério das Cidades, por meio da Caixa Econômica Federal, para construção de unidades habitacionais.
Para tanto, foi repassado pela União um valor total de R$ 866.271,38, sendo R$ 199.987,96 relativo ao Convênio 252/2004, R$ 199.949,92 para o Convênio 075/2003 e R$ 316.333,50 para o Contrato de Repasse 0163260-76. 
Em suma, verificou-se que a empresa contratada para executar os serviços (Celta Construções e Empreendimentos Ltda.) era, na realidade, uma empresa de fachada, que não detinha capacidade operacional para a realização das obras. Tal situação foi revelada pela Operação Carta-Marcada, deflagrada pela Polícia Federal e pelo Ministério Público Federal, que apurou esquema criminoso que se utilizava de diversas empresas, dentre as quais a Celta, para fraudar licitações e contratos em municípios paraibanos. Em essência, apurou-se que as obras eram executadas diretamente pela prefeitura, mas a comprovação das despesas era feita por meio da emissão de notas fiscais pelas empresas supostamente contratadas. 
Diante disso, foram procedidas as citações de Antônio Carlos Cavalcanti Lopes (prefeito entre 1997 e 2004) , Edilson Pereira de Oliveira (prefeito entre 2005 e 2012) , José Vitoriano da Silva Filho (fiscal da prefeitura que atestou a execução dos serviços pela empresa Celta) , José Aloysio da Costa Machado Neto (sócio administrador da empresa Celta) , além da empresa Celta Construções e Empreendimentos Ltda. Foram também chamados em audiência Antônio Carlos Cavalcanti Lopes e Edilson Pereira de Oliveira. 
A empresa e seu sócio administrador, apesar de regularmente citados, optaram por se manter silentes nos autos, sendo, assim, considerados revéis. Os demais responsáveis apresentaram defesa, contudo, os argumentos trazidos não foram suficientes para elidir as irregularidades discutidas na presente TCE. 
Posto isso, o processo foi apreciado por meio do Acórdão 196/2016-TCU-Plenário, de relatoria do Ministro Benjamin Zymler, que julgou irregulares as contas de José Aloysio da Costa Machado Neto, José Vitoriano da Silva Filho, Antônio Carlos Cavalcante Lopes e Edilson Pereira de Oliveira, bem como da empresa Celta Construções e Empreendimentos Ltda., condenando-os, solidariamente, ao ressarcimento do respectivo débito apurado, além do pagamento de multa individual. Adicionalmente, considerou graves as infrações cometidas por Antônio Carlos Cavalcanti Lopes, Edilson Pereira de Oliveira, José Aloysio da Costa Machado Neto e José Vitoriano da Silva Filho e inabilitou-os para o exercício de cargo em comissão ou função de confiança no âmbito da Administração Pública, pelo período de cinco anos (peça 70) . 
Inconformado, o Sr. Antônio Carlos Cavalcanti Lopes opôs embargos declaratórios à peça 110. Os aclaratórios foram apreciados pelo Acórdão 644/2017-TCU-Plenário, que conheceu dos embargos para, no mérito, rejeitá-los (peça 113) .
De forma semelhante, o Sr. José Vitoriano da Silva Filho interpôs recurso de reconsideração à peça 97, o qual se encontra atualmente em análise pela Secretaria de Recursos do TCU.
Devidamente notificado, o recorrente interpõe a presente peça recursal intempestiva.
Preliminarmente, faz-se mister ressaltar que o artigo 32, parágrafo único, da Lei 8.443/1992, estatui que "não se conhecerá de recurso interposto fora do prazo, salvo em razão de superveniência de fatos novos, na forma do Regimento Interno".
Regulamentando esse dispositivo, o artigo 285, § 2º, do RI/TCU dispõe que "Não se conhecerá de recurso de reconsideração quando intempestivo, salvo em razão de superveniência de fatos novos e dentro do período de cento e oitenta dias contado do término do prazo indicado no caput, caso em que não terá efeito suspensivo".
Para que o presente recurso possa ser conhecido, uma vez interposto dentro do período de cento e oitenta dias, torna-se necessária a superveniência de fatos novos.
Na peça ora em exame, o recorrente argumenta, em síntese, que:
a contratação da empresa Celta deu-se por meio de dispensa de licitação, em decorrência da situação de calamidade por que passava o município, devido às fortes chuvas ocorridas no início de 2004, o qual foi o último ano do mandato do recorrente. A execução da obra e o pagamento pelos serviços não foram geridos pelo recorrente, mas sim pelo prefeito sucessor, que era seu maior rival político (peça 149, p. 3-5) ;
o procedimento licitatório seguiu a legislação vigente, continha todas as características de normalidade, a empresa apresentava situação regular e contava com vasta experiência no ramo para o qual fora contratada. A contratação deu-se de forma legítima, executada pela Comissão Permanente de Licitação, que detinha plena autonomia, era apoiada por uma Assessoria Jurídica e não sofria influência do prefeito (peça 149, p. 4-5) ;
não havia como o recorrente deduzir que a empresa envolver-se-ia em esquema criminoso que, só, posteriormente, foi debelado pela Polícia Federal (peça 149, p. 5-6) ;
a Comissão Permanente de Licitação escolheu a modalidade licitatória, realizou pesquisa de preços, análise documental, fundada em parecer jurídico. Diante disso, não havia como esperar conduta diversa do recorrente, senão homologar o processo licitatório, em confiança ao trabalho realizado pelos servidores (peça 149, p. 5) ;
a contratação deu-se em razão de situação calamitosa, cujo Decreto de Calamidade foi homologado pelo Governo Estadual, e a dispensa de licitação ocorreu diante do atendimento de todas as formalidades exigidas (peça 149, p. 6) ;
a empresa foi contratada no último ano do mandato do recorrente. Portanto, não haveria como se beneficiar da fraude, visto que outro gestor assumiu a prefeitura (peça 149, p. 7) ;
o próprio órgão concedente considerou plenamente regular a realização do procedimento licitatório na modalidade dispensa (peça 149, p. 7) ;
quanto à não localização da empresa no endereço onde funcionou, não há nos autos elementos capazes de demonstrar irregularidade ou má-fé do recorrente, visto que a fiscalização foi conduzida anos após o processo licitatório, podendo a empresa ter mudado de endereço nesse ínterim (peça 149, p. 8) ;
quanto à não disponibilização de documentação solicitada, tendo em vista a mudança de gestão, a responsabilidade pela execução, acompanhamento e prestação de contas era do prefeito sucessor (peça 149, p. 8) ;
não há nos autos provas de que o recorrente tenha se apropriado dos recursos em tela (peça 149, p. 9) ;
o município, de pequeno porte, que sofre com a escassez de recursos financeiros, não dispõe de capacidade, mão-de-obra qualificada ou servidores que possam ser disponibilizados para realização das obras questionadas nesta TCE, perpetrando o desvio de recursos federais. Nesse sentido, não há provas nos autos que confirmem o efetivo dano ao erário, em detrimento da plena realização das obras, vistoriadas, atestadas e aprovadas pela própria Funasa e CEF (peça 149, p. 9-11) ;
não há como imputar débito ao recorrente por obra não realizada em sua gestão, cuja execução foi aprovada pelo órgão repassador, havendo inclusive termo de recebimento total das obras, atestado pelo prefeito sucessor, confirmando a plena execução das obras pela empresa Celta (peça 149, p. 12-13) ;
é impossível desviar valores de obras plenamente concluídas, tendo inclusive o TCU reconhecido que os cheques foram nominais à empresa e que todas as notas fiscais foram devidamente emitidas (peça 149, p. 13-15) ;
em caso análogo, o TCU afastou a responsabilidade da prefeita, visto que o sucessor realizou a obra em quase sua totalidade (Acórdão 1.816/20016) (peça 149, p. 15-16) ;
os elementos apresentados evidenciam a boa-fé e o zelo da gestão do recorrente, que agiu com de forma correta, não se beneficiou nem se utilizou de quaisquer artifícios que pudesse prejudicar a Administração Pública ou causassem dano ao erário. Em paralelo, não há nos autos comprovação de dolo ou má-fé do recorrente (peça 149, p. 16, 18-19) ;
a hipótese de dano ao erário deve ser afastada, visto que a CEF e a Funasa realizaram vistorias in loco anteriores à liberação de recursos para próximas etapas. Nesse sentido, resta claro o nexo causal entre os recursos federais e as obras executadas (peça 149, p. 17) ;
ressarcimento de verbas caracterizará hipótese de enriquecimento sem causa do Estado (peça 149, p. 20) .
Ato contínuo, colaciona aos autos os seguintes documentos:
resultado das eleições municipais de 2004 (peça 149, p. 23-24) (documento presente nos autos do TC Processo 017.020/2006-8 - apenso, peça 1, p. 60) ;
Decreto Municipal 5/2004, atestando estado de calamidade pública no município de Coremas (peça 149, p. 26) (documento presente nos autos do TC Processo 017.020/2006-8 - apenso, peça 1, p. 6) ;
Decreto Estadual 24.909/2004, homologando o Decreto Municipal 5/2004 (peça 149, p. 27-28) (documento presente nos autos do TC Processo 017.020/2006-8 - apenso, peça 1, p. 7-8) ;
Relatório Sagres (TCE/PB) , constando os procedimentos licitatórios de 2004 (peça 149, p. 29-31) ;
Parecer Técnico Final Funasa 155/2005 (peça 149, p. 32-34 (documento presente nos autos à peça 32, p. 80-81) ;
termo de recebimento total da obra relativa ao Convênio 75/2003 (peça 149, p. 35-36) .
Esclareça-se que, para conhecimento de recurso com base em documento novo, não basta tão somente que se apresente elementos que ainda não constavam dos autos. A documentação deve, ao menos em tese, ter eficácia sobre o julgamento de mérito proferido nos autos, vale dizer, ser potencialmente capaz de elidir a irregularidade, produzir efeitos sobre a decisão e desconstituir o julgado anteriormente prolatado.
No caso concreto, observa-se que o recorrente insere, nessa fase processual, documentos que não são capazes, nem ao menos em tese, de influenciar a decisão de mérito proferida na presente TCE. Tais documentos são, portanto, incapazes de gerar efeitos sobre a decisão recorrida, à luz das irregularidades que motivaram a decisão proferida nesta TCE, conforme excerto do voto condutor do acórdão condenatório, reproduzido a seguir (peça 71, p. 3) :
16. Cabe ressaltar que não se questiona a efetiva conclusão das obras, mas tão somente se os recursos federais custearam as benfeitorias realizadas. Pelo que foi apurado neste processo, os pagamentos foram destinados a uma empresa que, pelas diversas provas arroladas, não executou o empreendimento. Houve, a meu ver, perda completa do nexo de causalidade entre o repasse federal e as construções. 
Entende-se, dessa forma, que esses não podem ser considerados como fatos novos.
Isto posto, observa-se que o recorrente busca afastar a sua responsabilidade por meio de argumentos e teses jurídicas que, ainda que inéditos, não são considerados fatos novos por este Tribunal, conforme consolidada jurisprudência desta Corte (Acórdão 923/2010-TCU-Plenário, Acórdãos 1.760/2017 e 323/2010, ambos da 1ª Câmara, e Acórdãos 2.860/2018, 12.751/2016 e 3.293/2016, todos da 2ª Câmara) .
Com efeito, novas linhas argumentativas representariam elementos ordinários que somente justificariam o seu exame na hipótese de interposição tempestiva do recurso. Entendimento diverso estenderia para cento e oitenta dias, em todos os casos, o prazo para interposição dos recursos de reconsideração e pedido de reexame, tornando letra morta o disposto no artigo 33 da Lei 8.443/1992, que estabelece período de quinze dias para apresentação destes apelos.
A tentativa de se provocar a pura e simples rediscussão de deliberações do TCU com base em discordância com as conclusões deste Tribunal não se constitui em fato ensejador do conhecimento do recurso fora do prazo legal.
Por todo o exposto, não há que se falar na existência de fatos novos no presente expediente recursal, motivo pelo qual a impugnação não merece ser conhecida, nos termos do artigo 32, parágrafo único, da Lei 8.443/1992.

	Em virtude do exposto, propõe-se:
3.1 não conhecer do recurso de reconsideração interposto por Antônio Carlos Cavalcanti Lopes, por restar intempestivo e não apresentar fatos novos, nos termos do artigo 32, parágrafo único e inciso I, da Lei 8.443/92, c/c o artigo 285, caput e §2º, do RI/TCU;
3.2 encaminhar os autos ao gabinete do relator competente para apreciação do recurso;
3.3 à unidade técnica de origem dar ciência à recorrente e aos órgãos/entidades interessados do teor da decisão que vier a ser adotada, encaminhando-lhes cópia, bem como informando-lhes que os respectivos relatório e voto podem ser consultados em www.tcu.gov.br/acordaos, nos termos do Memorando-Circular Segecex 45/2017, de 25/8/2017. [...]"

3.	À Peça 157, a Serur analisou a admissibilidade do Recurso de Reconsideração interposto pelo Sr. José Vitoriano da Silva Filho, propondo, também, o seu não conhecimento em razão da intempestividade.
4.	O Ministério Público junto a este Tribunal (MPTCU) , manifestou-se em desacordo com a proposta da unidade técnica, nos seguintes termos:
"[...] Em outras oportunidades, quando atuamos em processo cuja proposição da Unidade Técnica era de não conhecimento do recurso em razão de o somatório do tempo anterior e posterior aos embargos ter ultrapassado o prazo de 15 dias estipulado pelo art. 33 da Lei 8.443/1992, mesmo deixando claro que sabemos do efeito suspensivo dos embargos previsto na Lei Orgânica do TCU (§ 2º, 34, Lei 8.443/1992) , fizemos questão de sugerir, num esforço de ajustar os efeitos de referida espécie à evolução das normas processuais, que o Tribunal passasse a conferir efeito interruptivo aos embargos, com consequente devolução integral dos 15 dias para apresentação do novo recurso.
Aplicado o entendimento ao recurso do Sr. Antônio Carlos Cavalcanti Lopes (peça 149) , esse passa a ser tempestivo, merecendo ser conhecido e regressar para avaliação do mérito pela Secretaria de Recursos.
Próximo de concluir nosso parecer, adveio o documento autuado à peça 162 contendo reclamação do Sr. Edilson Pereira de Oliveira, ex-prefeito no período 2005-2012, em relação ao qual propomos que E. Relator ordene que a Unidade Técnica avalie a admissibilidade recursal, reservando o direito de nos manifestarmos, inclusive em relação à tempestividade, em momento posterior.
Assim sendo, devidamente renovadas nossas vênias, manifestamos nossa concordância com a proposição de não conhecimento do recurso de interesse do Sr. José Vitoriano da Silva Filho (peça 97) , divergindo em relação à aludida intempestividade do Recurso de Reconsideração de peça 149, o que nos leva a sugerir ao E. Relator que determine a apreciação técnica do mérito do recurso de interesse do Sr. Antônio Carlos Cavalcanti Lopes e avaliação da admissibilidade recursal do documento de peça 162. [...]".
5.	Os recursos foram apreciados por meio dos Acórdão 559/2019-TCU-Plenário, acompanhando o parecer do MPTCU, no sentido de não conhecer do Recurso de Reconsideração interposto por José Vitoriano da Silva Filho, por ser intempestivo e por não apresentar fatos novos, bem como determinar à Secretaria de Recurso que proceda a novo exame de admissibilidade do recurso interposto pelo Sr. Antônio Carlos Cavalcanti Lopes (Peça 149) e ao exame inicial de admissibilidade recursal do documento à Peça 162.
6.	Na instrução à Peça 197, o Serviço de Admissibilidade da Serur, em atendimento ao Acórdão 559/2019-TCU-Plenário (Peça 165) , bem como ao despacho por mim proferido à Peça 193, reiterou o exame de admissibilidade (Peças 156, 158 e 159) referente ao Recurso de Reconsideração interposto pelo Sr. Antônio Carlos Cavalcanti Lopes (peça 149) , registrando que a previsão para suspensão do prazo para interposição de recursos em razão da oposição de Embargos de Declaração consta do art. 34, § 2º da Lei 8.443/1992.
7.	No parecer à Peça 198, o titular da unidade técnica, em reforço à manifestação do Serviço de Admissibilidade, manifestou-se nos seguintes termos:
	"[...]. Examina-se, nesta oportunidade, a admissibilidade de recursos de reconsideração interpostos contra o Acórdão 196/2016-TCU-Plenário, por Antônio Carlos Cavalcanti Lopes (peça 149) e por Edilson Pereira de Oliveira (peça 162) .
	2. Quanto ao recurso de Edilson Pereira de Oliveira, manifesto-me de acordo com a proposta de não conhecimento, formulada pelo Serviço de Admissibilidade de Recursos (SAR) desta secretaria, ante a intempestividade da impugnação. 
	3. Observo, a propósito, que, bem antes da notificação apontada pelo SAR, em 16/11/2016 (peças 90 e 93) , o responsável, por meio de seu advogado, já havia solicitado cópia dos autos (peça 80) , e a obteve ainda em 12/4/2016 (peça 82) . Esse fato realça a intempestividade do recurso, somente interposto em 30/11/2018, como indicado pelo SAR. 
	4. Note-se que a correção de erro material procedida na sequência (peça 84) , para ajustar a grafia do nome de outros responsáveis, não implicou a devolução do prazo recursal, nos termos do art. 184, parágrafo único, do Regimento Interno do TCU:
Art. 184. (...) . Parágrafo único. A comunicação de mera correção de inexatidão material ou de resultado de julgamento de recurso interposto por outro interessado, observado o disposto no artigo 281, não ensejará restituição de prazo.
	5. De toda sorte, mesmo considerando a notificação ocorrida após a correção de erro material, como fez o SAR, ainda assim o recurso se mostrou intempestivo.
	6. No que diz respeito ao recurso de Antônio Carlos Cavalcanti Lopes, entendo necessárias algumas considerações, ante a natureza da matéria.
	7. O recurso em questão já havia sido analisado por esta secretaria (peças 156, 158 e 159) , que concluiu pela intempestividade da impugnação, considerando, no caso, o efeito suspensivo (e não interruptivo) que os embargos de declaração provocam sobre o prazo para os demais recursos.
	8. Divergindo da proposta, o Ministério Público junto ao TCU, no parecer de peça 163, de lavra do Procurador Marinus Eduardo De Vries Marsico, sugeriu que "o Tribunal passasse a conferir efeito interruptivo aos embargos, com consequente devolução integral dos 15 dias para apresentação de novo recurso".
	9. Na sequência, o Acórdão 559/2019-TCU-Plenário (peça 165, rel. Min. Aroldo Cedraz) determinou à Serur que procedesse a novo exame de admissibilidade do recurso em questão, tendo em vista a manifestação do Ministério Público. 
	10. No novo exame, o SAR reiterou a proposta de não conhecimento do recurso, tendo em vista o efeito suspensivo, e não interruptivo, dos embargos de declaração. 
	11. É exatamente esse o ponto que justifica a presente manifestação, lamentando divergir, quanto ao tema, do entendimento perfilhado pelo douto Ministério Público no parecer de peça 163.
	12. Observo que a Serur, em antigos pronunciamentos, também defendera o efeito interruptivo dos embargos de declaração. A proposta, entretanto, foi expressamente rejeitada pelo Tribunal, sob o argumento de que, na hipótese, não haveria omissão na Lei 8.443/1992, não cabendo, portanto, afastar os efeitos nela previstos, em nome da aplicação subsidiária de outras normas processuais.
	13. Mais que isso, o próprio Plenário fez determinação expressa à Serur, para que observasse, nos exames de admissibilidade, a disciplina prevista no art. 34, § 2º, da Lei 8.443/1992, que prevê o efeito suspensivo dos embargos de declaração. Esse aspecto foi destacado no voto do Acórdão 373/2009-TCU-Plenário (rel. Min. Valmir Campelo) , em que se discorreu longamente sobre o tema:
7.Mas é de se registrar que, em um destes últimos - o Acórdão 1476/2006-TCU-Primeira Câmara -, o TCU, ao acolher o parecer do Senhor Representante do Ministério Público, Subprocurador-Geral Paulo Soares Bugarin, expediu orientação à SERUR, no sentido de que, quando do exame de admissibilidade, em especial no que se refere à contagem do prazo prescricional, considere que, nos termos do § 2º do art. 34 da Lei nº 8.443/92 e do § 3º do art. 287 do Regimento Interno, a oposição de embargos de declaração suspende (e não interrompe) o prazo para interposição de outros recursos.
	14. A partir de então, esta secretaria tem observado uniformemente a orientação que lhe foi dirigida pelo Plenário. Esse mesmo entendimento, inclusive, tem sido reiterado em diversos acórdãos posteriores, por ambas as Câmaras do Tribunal, como evidenciam os seguintes excertos, exemplificativamente:
No âmbito do TCU, diferentemente da disciplina do Novo Código do Processo Civil (Lei 13.105/2015) , os embargos de declaração suspendem o prazo para a interposição dos demais recursos, não havendo interrupção da contagem. (Acórdão 6539/2016-TCU-Primeira Câmara, rel. Min. Walton Alencar Rodrigues) ;
No âmbito do TCU, diferentemente da disciplina do CPC (Lei 13.105/2015) , os embargos de declaração suspendem o prazo para a interposição dos demais recursos, não havendo interrupção da contagem (art. 34, § 2º, da Lei 8.443/1992 c/c art. 287, § 3º, do Regimento Interno do TCU) . (Acórdão 11755/2018-TCU-Segunda Câmara, rel. Min Ana Arraes) ;
No âmbito do TCU, os embargos de declaração suspendem o prazo para a interposição dos demais recursos, por expressa determinação do art. 34, § 2º, da Lei 8.443/1992 c/c o art. 287, § 3º, do Regimento Interno do TCU, razão pela qual as disposições correlatas do novo CPC não podem ser aplicadas subsidiariamente aos processos de controle externo. (Acórdão 3730/2018-TCU-Segunda Câmara, rel. Min. Augusto Nardes) .
	15. Em decorrência do princípio da isonomia, deve-se conferir tratamento uniforme aos jurisdicionados. Para isso, o art. 296 do CPC impõe uma regra, que não é específica do processo civil, segundo a qual "os tribunais devem uniformizar sua jurisprudência e mantê-la estável, íntegra e coerente", de forma a evitar oscilações sobre as às questões jurídicas já decididas - o que não impede, contudo, a rediscussão da jurisprudência consolidada. 
	16. Até o momento, no entanto, o Tribunal, nas várias oportunidades em que se deparou com o tema, tem mantido o entendimento de que o art. 34, § 2º, da Lei 8.443/1992 não foi superado pelas inovações das normas processuais comuns, prevalecendo como regra própria e específica do processo de controle externo.  
	17. Anoto, por fim, que, mesmo reafirmando a intempestividade dos recursos, os exames antecedentes consideraram os demais requisitos de admissibilidade.
	18. Com essas considerações, e lamentando divergir do entendimento esposado pelo Ministério Público junto ao TCU, acompanho as propostas de não conhecer dos recursos de reconsideração interpostos por Antônio Carlos Cavalcanti Lopes (peça 149) e por Edilson Pereira de Oliveira (peça 162) [...]".
7.	Em nova manifestação nos autos o MPTCU reitera o seu posicionamento anterior, ante os seguintes argumentos:
"[...] No tocante ao recurso do Sr. Edilson Pereira de Oliveira (peça 162) , endossamos a proposta de intempestividade assentada no exame de admissibilidade de peça 197.
Porém, com as devidas vênias, divergimos do pronunciamento técnico sustentado pela Secretaria de Recursos (Serur) às peças 196, 198 e 199 por considerarmos que a amplitude da avaliação determinada pelo Acórdão 559/2019-TCU-Plenário (peça 165) não foi alcançada nas manifestações acostadas pela referida secretaria, porquanto a análise levou em consideração apenas as disposições da Lei 8.443/1992 e jurisprudência do TCU, quando o que argumentamos em nossas manifestações em processos similares a esta TCE é que a maior parte da doutrina, legislação e jurisprudência da seara judicial tem conferido efeito interruptivo aos Embargos de Declaração, diferente do posicionamento da Corte de Contas.
Para se ter ideia da necessidade de modernização, o acórdão indicado pelo Secretário é de 2009 (Acórdão 373/2009-TCU-Plenário) , do qual ele resgata excerto que faz menção a decisão de 2006 (Acórdão 1476/2006-TCU-Primeira Câmara) . Ocorre que da data de prolação do acórdão paradigmático para os dias atuais a legislação processual passou por atualização, inclusive com a edição do Novo Código de Processo Civil (Lei 13.105/2015) .
A propósito, nos autos do TC Processo 017.284/2015-5 defendemos em nosso parecer de peça 71 a atribuição de efeito interruptivo aos Embargos de Declaração, encaminhamento acolhido pelo E. Relator (peça 72) , o que, a nosso ver, indicou a oportunidade de o TCU ajustar a sua atuação à evolução havida nas normas processuais, independente de mudança na lei específica.
Nesse contexto, renovadas nossas vênias, divergimos da conclusão alvitrada no Pronunciamento da Unidade de peça 199, para reiterarmos a necessidade de enfrentamento do mérito do recurso de interesse do Sr. Antônio Carlos Cavalcante Lopes (peça 149) , sob o manto da readequação da Lei 8.443/1992 à evolução processual. [...]".
É o Relatório.

8.1. Bruno Rangel Avelino da Silva (23067/OAB-DF) e outros, representando Edilson Pereira de Oliveira.
8.2. Alysson Cássio Barbosa da Silva e outros, representando Antônio Carlos Cavalcanti Lopes.
8.3. Camila Lopes Abrantes (18276/OAB-PB) e outros, representando José Vitoriano da Silva Filho.

Procurador Marinus Eduardo De Vries Marsico.

RECURSO DE RECONSIDERAÇÃO TOMADA DE CONTAS ESPECIAL. CONVÊNIOS. IMPLANTAÇÃO DE SISTEMA DE ABASTECIMENTO DE ÁGUA. CONTRATO DE REPASSE. CONSTRUÇÃO DE UNIDADES HABITACIONAIS. SIMULAÇÃO DE LICITAÇÃO. CONTRATAÇÃO DE EMPRESA INCAPAZ DE EXECUTAR AS OBRAS. CONSTRUÇÃO DIRETA POR FUNCIONÁRIOS DA PREFEITURA. FRAUDE. CONTAS IRREGULARES. DÉBITO. MULTAS. DECLARAÇÃO DE INIDONEIDADE. INABILITAÇÃO PARA CARGO EM COMISSÃO OU FUNÇÃO DE CONFIANÇA. EMBARGOS DE DECLARAÇÃO. AUSÊNCIA DE OMISSÃO, CONTRADIÇÃO OU OBSCURIDADE. REJEIÇÃO. CIÊNCIA. RECURSOS DE RECONSIDERAÇÃO INTERPOSTOS POR DOIS OUTROS RESPONSÁVEIS. INTEMPESTIVIDADE. NÃO CONHECIMENTO. COMUNICAÇÕES.

TOMADA DE CONTAS ESPECIAL (TCE)

Secretaria de Recursos (Serur); Secretaria de Controle Externo de Tomada de Contas Especial (SecexTCE).

Aprecia-se nesta oportunidade Recursos de Reconsideração interpostos pelos Srs. Antônio Carlos Cavalcanti Lopes (Peça 149) e Edilson Pereira de Oliveira (Peça 162) , contra o Acórdão 196/2016-TCU-Plenário (Peça 70) .
2.	Por meio da mencionada deliberação este Tribunal julgou irregulares as contas dos Srs. José Aloysio da Costa Machado Neto, José Vitoriano da Silva Filho, Antônio Carlos Cavalcante Lopes e Edilson Pereira de Oliveira, bem como da empresa Celta Construções e Empreendimentos Ltda., condenando-os, solidariamente, ao ressarcimento do respectivo débito apurado, além do pagamento de multa individual. Adicionalmente, considerou graves as infrações cometidas por Antônio Carlos Cavalcanti Lopes, Edilson Pereira de Oliveira, José Aloysio da Costa Machado Neto e José Vitoriano da Silva Filho e inabilitou-os para o exercício de cargo em comissão ou função de confiança no âmbito da Administração Pública, pelo período de cinco anos.
3.	De pronto peço vênias ao Ministério Público junto a este Tribunal para acompanhar os pareceres e propostas da Secretaria de Recursos (Serur) , cujos fundamentos, por percuciente, incorporo às minhas razões de decidir nos presentes autos.
4.	No âmbito deste Tribunal, a norma vigente, do art. 34, § 2º, da Lei 8.443/1992, c/c o art. 287, § 3º, do Regimento Interno do TCU, dispõe que os Embargos de Declaração suspendem o prazo para a interposição dos demais recursos e não interrompem os prazos para interposição dos recursos previstos nos incisos I e III do art. 32 desta Lei. Assim, em razão dessa expressa determinação, as disposições correlatas do novo CPC não podem ser aplicadas subsidiariamente aos processos de controle externo. Nesse sentido, é a jurisprudência desta Corte, conforme pode ser observado nos Acórdãos mencionados nas instruções.
5.	Conforme bem esclareceu a Serur, o Tribunal, nas várias oportunidades em que se deparou com o tema, tem mantido o entendimento de que o art. 34, § 2º, da Lei 8.443/1992 não foi superado pelas inovações das normas processuais comuns, prevalecendo como regra própria e específica do processo de controle externo.
6.	Superada essa questão, analiso os casos concretos.
7.	Quanto ao Recurso de Reconsideração apresentado pelo Sr. Antônio Carlos Cavalcanti Lopes (Peça 149) , a unidade técnica registra que o recorrente foi devidamente notificado no endereço de seu procurador, conforme contido no instrumento de procuração de Peça 33 (Ofício de Peça 103) e, posteriormente, conforme endereço contido na pesquisa de endereço de Peça 136 (Ofício de Peça 141) , e de acordo com o disposto no art. 179, II, § 7º, do RI/TCU. Observa-se que a mesma pessoa (Stephanie Farias) recebeu as notificações acerca da deliberação original (Peça 104) e da decisão que apreciou os aclaratórios (Peça 147) .
8.	Para a presente análise de tempestividade, devem ser considerados tanto o lapso ocorrido entre a notificação da decisão original e a oposição dos referidos Embargos, quanto o prazo compreendido entre a notificação da deliberação que julgou aos Embargos e a interposição do presente recurso.
9.	Assim, considerando que no primeiro lapso temporal, entre a notificação da decisão original e a oposição de Embargos, transcorreram dez dias e que, no segundo lapso, entre a notificação acerca do julgamento dos embargos e a interposição do recurso, transcorreram quinze dias, é possível concluir que o Recurso de Reconsideração foi interposto após o período total de 25 dias, sendo, portanto, intempestivo.
10.	O mesmo ocorreu em relação ao Recurso de Reconsideração interposto pelo Sr. Edilson Pereira de Oliveira. A unidade técnica registra que bem antes da notificação, ocorrida em 16/11/2016 (Peças 90 e 93) , o responsável, por meio de seu advogado, já havia solicitado cópia dos autos (Peça 80) , e a obteve ainda em 12/4/2016 (Peça 82) . O recurso em análise somente foi interposto em 30/11/2018. Sendo, portanto, claramente intempestivo.
11.	É de se esclarecer que a correção de erro material procedida por meio do Acórdão 2077/2016-TCU-Plenário (Peça 84) , para ajustar a grafia do nome de outros responsáveis, não implica devolução do prazo recursal, nos termos do art. 184, parágrafo único, do Regimento Interno do TCU.
12.	Anoto por fim, que para os dois recursos foi aferida a condição prevista no artigo 285, § 2º, do RI/TCU que dispõe que "Não se conhecerá de recurso de reconsideração quando intempestivo, salvo em razão de superveniência de fatos novos e dentro do período de cento e oitenta dias contado do término do prazo indicado no caput, caso em que não terá efeito suspensivo". Não foi constatada a existência de fatos novos nos expedientes recursais.
13.	Ante essas considerações, pedindo mais uma vez vênia por discordar do MPTCU, entendo que os Recursos de Reconsideração interpostos pelos Srs. Antônio Carlos Cavalcanti Lopes (Peça 149) e Edilson Pereira de Oliveira (Peça 162) não devem ser conhecidos, por serem intempestivos e por não apresentarem fatos novos, nos termos do artigo 32, parágrafo único e inciso I, da Lei 8.443/92, c/c o artigo 285, caput e §2º, do RI/TCU.
Ante o exposto, VOTO no sentido de que o Tribunal adote a deliberação que ora submeto ao Colegiado.
TCU, Sala das Sessões Ministro Luciano Brandão Alves de Souza, em 5 de fevereiro de 2020.
AROLDO CEDRAZ
Relator